臺灣高等法院刑事判決　　　　　　　　99年度上易字第2820號
上　訴　人　臺灣臺北地方法院檢察署檢察官
被　　　告　林○○
上列上訴人因被告妨害家庭案件，不服臺灣臺北地方法院99年度
易字第1856號，中華民國99年10月19日第一審判決（起訴案號：
臺灣臺北地方法院檢察署98年度偵續字第740 號），提起上訴，
本院判決如下：
    主  文
上訴駁回。
    理  由
壹、程序方面
    按被告以外之人於審判外之言詞或書面陳述，除法律有規定
    者外，不得作為證據，刑事訴訟法第159條第1項固定有明文
    ；惟被告以外之人於審判外之陳述，雖不符同法第159條之1
    至第159之4之規定，而經當事人於審判程序同意作為證據，
    法院審酌該言詞陳述或書面陳述作成時之情況，認為適當者
    ，亦得為證據。又當事人、代理人或辯護人於法院調查證據
    時，知有第159條第1項不得為證據之情形，而未於言詞辯論
    終結前聲明異議者，視為有前項之同意，同法第159條之5第
    1、2項亦定有明文。被告對卷內被告以外之人之供述證據均
    不爭執，本院於審理時提示上開審判外陳述之內容並告以要
    旨，且經公訴人、被告到庭表示意見，亦未於言詞辯論終結
    前對該等記載審判外陳述筆錄之證據資格有何異議，依據首
    開規定，應視為被告已有將上開審判外陳述作為證據之同意
    ，本院審酌上開被告以外之人審判外陳述作成時之情況，並
    無不能自由陳述之情形，亦未見有何違法取證或其他瑕疵，
    且與待證事實具有關聯性，認為以之作為證據應屬適當，自
    均有證據能力。至於本院下列所引用卷內之文書證據，檢察
    官、被告於本院均未主張排除下列文書證據之證據能力，且
    迄本院言詞辯論終結前均未表示異議，本院審酌前揭文書證
    據並無顯有不可信之情況，依刑事訴訟法第159條之4之規定
    ，認均有證據能力。
貳、實體方面 
一、公訴意旨略以：被告林○○明知王○○係張○○之夫，為有
    配偶之人，竟基於相姦之犯意，自民國（下同）90年間某日
    起至98年1月止，在被告林○○位於臺北市大同區○○○路○
    段236巷45弄2號7樓之1之租屋處等地，為相姦之行為（王延
    信涉犯刑法第239 條前段通姦罪部分業據告訴人撤回告訴，
    臺灣臺北地方法院因此判處公訴不受理），因認被告林○○
    涉犯刑法第239條後段之相姦罪嫌等語。
二、按犯罪事實應依證據認定之，無證據不得認定犯罪事實；無
    證據能力、未經合法調查之證據，不得作為判斷之依據；不
    能證明被告犯罪或其行為不罰者，應諭知無罪之判決，刑事
    訴訟法第154條第2項、第155條第2項、第301條第1項分別定
    有明文。又認定不利於被告之事實，須依積極證據，苟積極
    證據不足為不利於被告事實之認定時，即應為有利被告之認
    定，更不必有何有利之證據（最高法院30年上字第816 號判
    例參照）。且事實之認定，應憑證據，如未能發現相當證據
    ，或證據不足以證明，自不能以推測或擬制之方法，為裁判
    基礎；認定犯罪事實，所憑之證據，雖不以直接證據為限，
    間接證據亦包括在內，然無論直接或間接證據，其為訴訟上
    之證明，須於通常一般之人均不致於有所懷疑，而得確信其
    為真實之程度者，始得據之為有罪之認定，倘其證明尚未達
    到此一程度，而有合理性懷疑之存在時，即無從為有罪之認
    定（最高法院40年臺上字第86號、76年臺上字第4986號判例
    參照）。再者，告訴人之指訴，係以使被告受刑事訴追為目
    的，是以告訴人之指訴為證據方法，除其指訴須無瑕疵，且
    應有與事實相符之佐證，始得資為判決之基礎（最高法院52
    年臺上字第1300號、61年臺上字第3099號判例參照）。而所
    謂無瑕疵，係指被害人所為不利被告之陳述，與社會上一般
    生活經驗或卷存其他客觀事實並無矛盾而言；另所謂就其他
    方面調查認與事實相符，非僅以所援用之旁證足以證明被害
    結果為已足，尤須綜合一切積極佐證，除認定被告確為加害
    人之可能外，在推理上無從另為其他合理原因之假設，有一
    不合於此，即不能以被害人之陳述作為論斷之證據。況刑事
    訴訟法第161條第1項亦規定，檢察官就被告犯罪事實，應負
    舉證責任，並指出證明之方法，是檢察官對於起訴之犯罪事
    實，應負提出證據及說服之實質舉證責任，倘其所提出之證
    據，不足為被告有罪之積極證明，或其指出證明之方法，無
    從說服法院以形成被告有罪之心證，基於無罪推定之原則，
    自應為被告無罪判決之諭知（最高法院92年臺上字第128 號
    判例參照）。
三、本案公訴人認被告林○○涉犯相姦罪嫌，無非係以同案被告
    王○○之供述、證人即告訴人張○○之證述及王○○之手機
    攝錄影像等為其論據。
四、訊據被告林○○堅決否認有何與王○○相姦之犯行，辯稱：
    並未與王○○發生過性行為，上開手機攝錄影像中雖有伊更
    衣之畫面，但此係王○○偷拍的，王○○因積欠伊新臺幣（
    下同）200 萬元債務，遭伊查封不動產，才聯合告訴人張雪
    慧誣告伊相姦等語。經查：
  (一)證人即告訴人張○○於原審法院審理時證稱：「伊於98年農
    曆正月初二，才知道王○○與林○○有婚外情，當天被告林
    壽琴之姊妹還有1 個叔叔到伊等家，目的是要錢，伊聽到王
    延信說要把那幾年每個月給被告林○○的1 萬元先扣掉，然
    後『被告林○○的姊姊』就說人家小姐（指被告林○○）跟
    你睡了將近10年，你每個月拿1萬元也敢說，伊才知道他們2
    人有姦情」等語（原審卷二第16、17頁參照）。惟其於偵查
    時卻供稱：「『被告林○○來伊家，自己說』跟伊先生（指
    王○○）睡了10年」等語（他字卷第11頁參照）。足見證人
    張○○對於係「被告林○○」或「被告林○○之胞姐」說被
    告壽琴和王○○2 人發生婚外情已10年乙節，前後供述不一
    ，故其上開證述尚難遽予採信。況且告訴人所述既係自被告
    林○○或其姐聽聞而來，並非其親自見聞之事實，自難憑此
    傳聞供述即遽為被告林○○不利之認定。
  (二)告訴人雖提出王○○以手機拍攝之影音光碟，欲證明被告林
    ○○與王○○間有相姦之犯行。而經檢察官勘驗該光碟內容
    ，其結果如下：「（第一段）被告林○○未穿內褲，一邊擦
    拭身體，一邊以台語詢問王○○如何取得手機，王○○表示
    係向他人借得，被告林○○對王○○稱你怎麼可能向他人借
    手機，王○○表示係向他人買的，連使用的這支手機，其只
    有2 支手機，被告林○○對王○○稱你怎麼可能買如此新的
    手機；其後被告林○○穿上內褲，並問王○○麵要大碗還是
    小碗，王○○表示小碗即可，被告林○○又問2 次是否中碗
    ，王○○均表示小碗即可，被告林○○又問麻醬是否要多一
    點，王○○表示普通就好，攪好一點。（第二段）被告林壽
    琴先後拿出多條內褲比給王○○看，並稱之前買回來的褲子
    是買好才穿，其後穿上內褲，並問王○○穿哪一件衣服好看
    。」，有檢察官勘驗筆錄及上開影像翻拍照片31張在卷可證
    （他字卷第23至53頁；偵續卷第14頁參照）。足見被告林壽
    琴確有在王○○面前更衣之行為，且被告林○○更於更衣時
    ，與王○○討論其持有之新手機，被告林○○對於王○○以
    手機拍攝其更衣動作之行為應屬知情，被告林○○所辯手機
    攝錄影像係王○○偷拍云云，顯與事實不符。
  (三)按刑法第239 條通姦及相姦罪之成立，以發生姦淫關係為要
    件，倘不能證明被告間確有發生姦淫行為，即不得以該罪相
    繩；又當場查獲姦淫之情事，依社會生活經驗顯示固不多見
    ，因之法院判斷行為人有無通（相）姦犯行，雖不以姦淫當
    時隨即被查獲為限，然仍須有相當證據證明行為人確有姦淫
    之事實為必要。查被告林○○雖有於王○○面前更衣之情事
    ，然王○○對於上開手機攝錄影像之拍攝時間，於98年6 月
    26日偵查時供稱：係於96年6、7月間拍攝等語（他字卷第11
    頁參照），然於原審法院審理時卻供稱：係於96年4月分2次
    拍攝的等語（原審卷二第15頁參照），則上開影像之拍攝時
    間即無從確定。再者，上開影像內容係被告林○○在王○○
    面前更衣之畫面及日常對話之聲音，僅足以證明被告林○○
    與王○○於上開影像拍攝期間關係曖昧，或有瓜田李下之嫌
    ，但既無確切事證證明，尚無從據此證明被告2 人有發生姦
    淫之行為。
  (四)王○○於偵查及原審法院審理時雖均供稱：自90年間某日起
    至98年初與被告林○○交往，2 人並在被告林○○位於臺北
    市大同區○○○路○段236巷45弄2號7樓之1 之住處發生性關
    係等語。惟上開住處為被告林○○之胞弟林垚鐘所有，林垚
    鐘並設籍該處，被告林○○之戶籍未曾設在該處，有戶籍謄
    本2份、建物所有權狀1份在卷可參（原審卷一第19、20、24
    頁參照）。衡情，被告林○○應不可能在此處多次與被告王
    延信發生性行為。且王○○因積欠被告林○○200 萬元，被
    告林○○曾聲請法院查封王○○所有之不動產，且2 人於98
    年3 月27日協調債務過程中，王○○曾傷害被告林○○等情
    ，有借據、本票、支票影本、臺灣士林地方法院98司執全富
    字第591 號查封登記函、臺灣士林地方法院98年度士簡字第
    1061號民事判決、同院99年度易字第177 號刑事判決、診斷
    證明書等在卷可稽（他字卷第18頁；原審卷一第13至18頁、
    卷二第23至26頁參照），足見告訴人於98年5 月13日對被告
    林○○與王○○2 人提起通（相）姦罪告訴時，王○○顯然
    與被告林○○產生嫌隙，更曾發生肢體衝突，則王○○上開
    證言是否為真，即屬可疑。
五、檢察官上訴意旨略以：認定犯罪事實所憑之證據，並不以直
    接證據為限，即綜合各種間接證據，本於推理作用，為其認
    定犯罪事實之基礎，仍非法所不許。男女間之性行為，原屬
    隱密私諱之事，除行為人外，外人不易查知，惟尚非不得依
    其他相關之直接、間接證據及情況證據，佐以一般社會生活
    之經驗法則及論理法則認定之，並非唯有抓姦在床、目擊性
    器官結合或以DNA 科學鑑定等直接證據始得證明。是以通姦
    、相姦罪之犯罪型態，因其隱密之特性，迨難於犯罪之進行
    中當場查獲，是認通、相姦罪之事實依據，本應綜合全部卷
    證，於依一般社會經驗足認行為人確已有通、相姦罪行為時
    ，其罪證即屬明確。本件告訴人張○○提出王○○以手機拍
    攝之影音光碟，復經檢察官勘驗該光碟內容，有勘驗筆錄及
    上開影像翻拍照片31張在卷可證。衡諸常情，苟非被告林壽
    琴與王○○已發生過性器官接合之性交行為，當不至於仿效
    熱戀中男女，於房間中未著內褲展示並更換私密之內褲與對
    方觀看。且被告林○○與王○○均值中年，皆有相當之智識
    程度，對於男女交往應謹守之分際，知之甚明，渠等孤男寡
    女共處於寢室之內，不避瓜田李下之嫌，並不避諱更換內褲
    ，若謂渠等竟能謹記法律分際，未進一步為性器官接合之姦
    淫行為，實與常情相悖云云。惟告訴人張○○提出王○○以
    手機拍攝之影音光碟，該內容雖有被告林○○未著內褲並更
    換內褲與王○○觀看之情節，此僅能證明被告林○○與王延
    信孤男寡女共處一室，且未避瓜田李下之嫌，但尚不足以認
    定被告林○○與王○○有性器官接合之姦淫行為。檢察官以
    被告林○○與王○○均值中年，有相當之智識程度，對於男
    女交往應謹守之分際，知之甚明，竟孤男寡女共處一室，且
    不避瓜田李下之嫌，即遽認渠2 人間有姦淫行為，應係檢察
    官推測之詞，無法以此即為被告林○○不利之認定。  
六、綜上所述，本件公訴人所舉之證據與指出之證明方法，尚有
    合理之懷疑存在，未能使本院確信被告林○○有檢察官所指
    之犯行。此外，復無其他積極證據足資認定被告確有檢察官
    所指上揭犯行，基於無罪推定之原則，既不能證明被告犯罪
    ，自應為其無罪之諭知。
七、原審認被告林○○之犯罪不能證明，而為其無罪之諭知，認
    事用法，核無不合，檢察官上訴意旨，仍執陳詞，指摘原判
    決不當，求予撤銷改判，為無理由，應予駁回。
據上論斷，應依刑事訴訟法第368條，判決如主文。
本案經檢察官彭南雄到庭執行職務。
中    華    民    國    100    年    2    月    16    日
                  刑事第三庭  審判長法  官  陳博志
                                    法  官  陳德民
                                    法  官  劉興浪
以上正本證明與原本無異。
不得上訴。
                                    書記官  王詩涵
中    華    民    國    100    年    2    月    16    日